臺灣板橋地方法院民事判決　　　　　　　 94年度訴字第122號
原　　　告　庚○○
被　　　告　己○○
　　　　　　甲○○○
訴訟代理人　侯傑中律師
被　　　告　乙○○
　　　　　　丙○○
上列當事人間請求塗銷抵押權登記事件，本院於中華民國94年6
月28日言詞辯論終結，判決如下：
    主      文
被告應將坐落如附表所示之不動產，於民國八十九年七月十九日
以中和地政事務所八九年北中地登字第二八八七六○號，以丁○○為權利人，戊○○為債務人，設定之本金最高限額新臺幣壹佰
伍拾萬元抵押權塗銷。
訴訟費用由被告連帶負擔。
    事實及理由
一、本件被告乙○○、丙○○未於言詞辯論期日到場，核無民事
    訴訟法第386 條所列各款情形，爰依原告之聲請，由其一造
    辯論而為判決。
二、原告主張：原告於民國93年5 月24日向被告己○○買受如附
    表所示之不動產（下稱系爭房地），並已完成所有權移轉登
    記，惟系爭房地於89年7 月19日以中和地政事務所89年北中
    地登字第288760號，以丁○○為權利人，戊○○為債務人，
    設定本金最高限額新臺幣（下同）1,500,000 元之抵押權（
    下稱系爭抵押權）在案。經查丁○○為己○○之配偶，且於
    93年5 月2 日死亡，系爭抵押權應由被告己○○、甲○○○
    、乙○○、丙○○共同繼承，且四位繼承人均未辦理拋棄繼
    承，惟被告確遲未辦理抵押權之繼承及塗銷登記，致影響原
    告權利，又查系爭抵押權所擔保之債權已因清償而消滅，存
    續期間復已屆滿，無存在之實益，爰依所有權之法律關係，
    請求被告塗銷系爭抵押權之設定登記等語，爰聲明求為判決
    ：被告應將如附表所示系爭房地，於89年7 月19日以中和地
    政事務所89年北中地登字第288760號，以丁○○為權利人，
    戊○○為債務人，設定之本金最高限額1,500,000 元之抵押
    權塗銷。
三、被告乙○○、丙○○經合法通知未到庭。被告己○○到庭以
    ：伊同意塗銷系爭抵押權，系爭房地確係伊出售予原告，丁○○對戊○○無債權存在，戊○○積欠銀行貸款，伊與丁○○為戊○○清償銀行債務後，由戊○○將系爭房地過戶予伊
    ，伊再給付美金3,600 元，所有債務均已結清，丁○○對戊○○確無債權存在等語，聲明認諾原告之請求。被告甲○○○則以：系爭房地既設定抵押權，衡情顯少有人願意購買，
    原告與己○○間之買賣行為與移轉登記之物權行為，應屬通
    謀虛偽意思表示，依法無效，原告不得以所權人地位主張權
    利；又原告主張抵押權擔保之債權已因清償而消滅，應由原
    告負舉證責任，原告既未舉證證明，其請求自屬無據等語，
    資為抗辯，併為聲明：原告之訴駁回。
四、按訴訟標的對於共同訴訟之各人必須合一確定者，適用下列
    各款之規定：一、共同訴訟人中一人之行為有利益於共同訴
    訟人者，其效力及於全體；不利益者，對於全體不生效力，
    民事訴訟法第56條第1 款定有明文。被告己○○於本院審理
    時當庭表示同意原告之請求，經本院闡明其是否認諾之意？
    己○○仍表示對原告勝訴沒有意見，核其真意係認諾原告之
    請求（見本院卷第78頁言詞辯論筆錄），然本件為固有必要
    共同訴訟，訴訟標的對於全體被告既有合一確定之必要，被
    告乙○○、丙○○未於言詞辯論期日到場，被告甲○○○復
    表示不同意原告之請求，故己○○之認諾效力不及於共同被
    告全體，應予敘明。
五、原告主張其於93年5 月24日向己○○買受系爭房地，並完成
    所有權移轉登記，惟系爭房地於87年7 月19日以89年北中地
    登字第288760號，以戊○○為債務人，設定本金最高限額1,
    500,000 元之系爭抵押權予己○○之配偶丁○○，然丁○○
    於93年5 月2 日死亡，由被告共同繼承之事實，業據原告提
    出土地及建物登記謄本2 件、戶籍謄本3 件、戶口名簿影本
    1 件、不動產買賣契約書影本1 件為證，並經本院向臺北縣
    中和地政事務所調閱戊○○設定系爭抵押權予丁○○相關資
    料查明屬實，有該所94年1 月19日北縣中地資字第09400009
    16號函附卷足按，又被告均未拋棄繼承，復據本院依職權查
    明屬實，有本院公務電話紀錄1 件在卷足稽（見本院卷第59
    頁），均堪採信為真實。
六、按當事人主張有利於己之事實，就其事實有舉證之責任，民
    事訴訟法第277 條前段定有明文。又按第三人主張表意人與
    相對人通謀而為虛偽意思表示者，該第三人應負舉證之責（
    最高法院48年度臺上字第29號判例意旨參照）。被告甲○○○抗辯原告與己○○間93年5 月24日之買賣契約為通謀虛偽
    意思表示等語，自應由主張該買賣契約為通謀虛偽意思表示
    之甲○○○負舉證責任，惟甲○○○未提出任何證據證明原
    告與己○○間之買賣為通謀虛偽意思表示，其抗辯洵無足採
    。又被繼承人生前已負有塗銷不動產登記之義務，即可逕行
    請求其全體繼承人直接辦理塗銷其名義之登記，無由其繼承
    人辦理繼承登記後，再辦理塗銷登記之必要（最高法院91年
    度台上字第1350號判決意旨參照）。
七、原告主張戊○○已清償系爭抵押權所擔保之債權等語，經查
    ：
  (一)被告己○○於本院審理時陳稱：「當初沒想到丁○○這麼快
    過逝，一時沒有去塗銷抵押權，丁○○對戊○○沒有債權存
    在，因為原來房子是戊○○的，戊○○向丁○○借錢才設定
    二胎給丁○○，後來戊○○還不出銀行的錢被法拍，我跟丁○○才幫她償還銀行債務後房子過戶給我，戊○○也拿了我
    3,600 元美金，房子才無條件過戶，所有債務都結清」（見
    本院卷第61頁）、「被告甲○○○離家出走18年，從來沒有
    回家過，而且房子甲○○○根本不在，我是在四年前（買）
    來的，她連她媽媽過世時都沒有回家，房子是我的名字，只
    有抵押貸款才是她媽媽（即丁○○）的名字，但是是我的錢
    買的，只是用她媽媽的名字設定為抵押權人」（見本院卷第
    79頁）等語。核諸系爭房地原所有權人戊○○於83年1 月21
    日設定本金最高限額2,900,000 元之抵押權予臺灣中小企業
    銀行，嗣於91年8 月19日由己○○為申請人，以抵押權擔保
    之債權已經清償為由，提出臺灣中小企業銀行五股分行抵押
    權塗銷同意書、他項權利證明書各1 件，申請塗銷臺灣中小
    企業銀行前開本金最高限額2,900,000 元抵押權之事實，業
    據本院依職權向中和地政事務所調閱戊○○設定抵押權予臺
    灣中小企業銀行及己○○申請塗銷抵押權之資料查明屬實（
    見本院卷第105 頁至第119 頁），足證己○○陳稱其代戊○○清償戊○○積欠銀行之貸款，洵堪採信。
  (二)又己○○陳稱：「我當時借錢給戊○○是匯到其弟弟的戶頭
    裡，用該帳戶還錢給銀行，之後塗銷抵押權，另3,600 元美
    金給戊○○是用現金給的」（見本院卷第121 頁）等語，又
    己○○確於91年8 月13日、91年8 月16日各匯款224,839 元
    、1,37 6,886元予戊○○之弟崔中銘，業據己○○提出匯款
    單影本2 紙為證（見本院卷第123 頁至第124 頁），被告甲○○○亦不爭執前開匯款單之真正，足證己○○確實有借款
    1,601,725 元予戊○○之事實。
  (三)己○○既有借款予戊○○之事實，亦堪認己○○所言戊○○
    將系爭房地設定系爭抵押權予丁○○，係為擔保戊○○對己○○之借款債務，戊○○設定予臺灣中小企業銀行2,900,00
    0 元之最高限額抵押權係由己○○代為清償並申請塗銷抵押
    權，另由己○○匯款1,601,725 元予戊○○指定其弟崔中銘
    之帳戶，足證丁○○對戊○○確無債權存在，而係己○○對
    戊○○始有借款債權存在。己○○復言由戊○○將系爭房地
    過戶予己○○，由己○○再給付3,600 元美金之現金予戊○○而結清所有債權債務關係，是丁○○對戊○○既確無債權
    存在，系爭抵押權擔保之債權即確定不存在，另戊○○復已
    清償對己○○之債務，原告主張則系爭抵押權擔保丁○○對
    戊○○之債權不存在，洵屬有據。
八、綜上所述，丁○○對戊○○確無債權存在，戊○○亦已清償
    其對己○○之債務，系爭抵押權擔保之債權確定不存在。從
    而，原告基於所有權之法律關係，請求被告塗銷系爭抵押權
    之設定登記，即屬有據，應予准許。
九、因本案論證已臻明確，兩造其餘主張、陳述及所提之證據暨
    攻擊防禦方法，經本院審酌後，認均與本案判斷結果無影響
    ，毋庸再予一一審酌，附此敘明。
十、結論：本件原告之訴為有理由，依民事訴訟法第385 條第1
    項前段、第78條、第85第2 項，判決如主文。
中　　華　　民　　國　　94　　年　　7 　　月　　19　　日
                  民事第一庭    法　官　周舒雁
上列正本係照原本作成
如對本判決上訴，須於判決送達後20日內向本院提出上訴狀
中　　華　　民　　國　　94　　年　　7 　　月　　21　　日
                                書記官  張坤校
┌───────────────────────────────────────────────┐
│附表：                                                                                        │
├───────────────────────────────────────────────┤
│土地部分：　　　　　　　　　　　　　　　　　　　　　　　　　　　　　　　　　　　　　          │
├─┬───────────────────────────┬─┬──────┬────┬───┤
│編│　　　　土　　　　　地　　　　　坐　　　　　落　　　　│地│面　　　　積│　　　　│　　　│
│　├───┬────┬────┬────┬────────┤　├──────┤權利範圍│備  考│
│號│縣　市│鄉鎮市區○ 　段　 ○ ○　段 │　地　　　　號　│目│　平方公尺　│ 　　　 │      │
├─┼───┼────┼────┼────┼────────┼─┼──────┼────┼───┤
│１│臺北縣│中和市　│四十張  │　　　　│174-7           │建│110 　　    │1/5     │　    │
├─┴───┴────┴────┴────┴────────┴─┴──────┴────┴───┤
│建物部分︰　　　　　　　　　　　　　　　　　　　　　　　　　　　                              │
├─┬──┬───────┬───────┬──────┬─────────────┬──┬──┤
│編│ 建 │　　　　　　  │　　　　　　  │  建築式樣  │建　物　面　積（平方公尺）│權利│　　│
│　│ 　 │　 建物門牌   │ 　基地坐落 　│　主要建築  ├───────┬─────┤　　│　　│
│　│　　│　　　　　　  │　　　　　　  │  材 料 及  │樓　層　面　積│ 附屬建物 │　　│　　│
│號│ 號 │　　　　　　　│　　　　　　　│　房屋層數　│合　　　　　計│用途及面積│範圍│備考│
├─┼──┼───────┼───────┼──────┼───────┼─────┼──┼──┤
│１│5634│臺北縣中和市員│臺北縣中和市四│鋼筋混凝土造│第三層：78.25 │陽台9.78　│全部│　　│
│　│    │山路143 巷40弄│十張段174-7 地│5 層樓房　　│              │　　　　　│　　│　　│
│　│　  │4號3樓        │號            │            │              │　　　　　│　　│　　│
│  │    │　　　        │　　　　      │            │              │          │    │    │
└─┴──┴───────┴───────┴──────┴───────┴─────┴──┴──┘
